臺灣高等法院民事判決　　　　　　　　　94年度家上字第22號
上　訴　人　　乙○○
訴訟代理人　　廖振洲律師
複代理人　　　黃慧儀
被上訴人　　　甲○○
當事人間請求離婚事件，上訴人對於中華民國93年11月16日臺灣
桃園地方法院93年度婚字第 624號第一審判決提起上訴，本院於
94年6月28日言詞辯論終結，判決如下：
    主      文
上訴駁回。
第二審訴訟費用由上訴人負擔。
    事實及理由
壹、程序方面：
    本件被上訴人經合法通知，未於言詞辯論期日到場，核無民
    事訴訟法第 386條各款所列情形，爰依上訴人之聲請，由其
    一造辯論而為判決。
貳、實體方面：
一、上訴人起訴主張：兩造於民國83年間結婚，現婚姻關係仍存
    續中，原先共同居住於桃園縣桃園市○○○街80號，惟自90
    年間起，因上訴人擔任外勞翻譯工作，下班時間不固定，被
    上訴人對此非常不諒解，兩造經常吵架，被上訴人甚至動手
    毆打上訴人，並恫嚇稱：「你如果出去，我就把你腳砍斷。
    」等語，致上訴人心生恐懼，不敢與被上訴人獨處。嗣於92
    年10月間，被上訴人竟趁上訴人外出時，將大門換鎖，不讓
    上訴人返回兩造住處，上訴人在不得已之情況下，先行暫住
    在朋友家，詎被上訴人竟向桃園縣政府警察局桃園分局同安
    派出所謊報上訴人為失蹤人口。又兩造於93年1、2月間曾達
    成離婚之共識，惟因被上訴人要求上訴人支付新台幣（下同
    ）50萬元，上訴人無力支付，故協議未能成功。因上訴人實
    不堪被上訴人同居之虐待，且兩造婚姻已生破綻而無法維持
    ，爰依民法第1052條第1項第3款及同條第 2項規定，訴請判
    准兩造離婚。
二、被上訴人未於本院審理時到場，惟據其於原審則以：兩造自
    83年間結婚以來，伊對上訴人疼愛有加，並無恐嚇、毆打上
    訴人之行為，亦未虐待上訴人，反而是上訴人一直冷若冰霜
    ，惟伊仍將婚前積蓄及婚後薪資均交給上訴人管理，上訴人
    卻揮霍無度，於取得中華民國國籍後更變本加厲，經常徹夜
    未歸，不知從事何種行業，後來竟無故離家。伊於上訴人離
    家期間，係因家中門鎖故障，始更換門鎖，伊不知上訴人何
    時返家，並無不讓上訴人返回住處之情事；且伊於調解時，
    皆請求上訴人返家。又伊半年來經常收到上訴人在外有不軌
    行為之簡訊，並得知上訴人已經懷孕等語置辯。
三、原審為上訴人敗訴之判決。上訴人不服，提起上訴，其於本
    院上訴聲明：(一)原判決關於駁回上訴人後開第二項之訴部分
    廢棄。(二)上開廢棄部分，准上訴人與被上訴人離婚。被上訴
    人未於本院言詞辯論期日到場，亦未提出任何聲明或陳述。
四、查上訴人主張其為印尼人，而兩造為夫妻，目前婚姻關係仍
    存續中，惟自92年11月間開始分居等事實，為被上訴人於原
    審所自陳，堪信上訴人此部分之主張為真正。惟上訴人主張
    受被上訴人恐嚇、毆打等不堪同居之虐待，且兩造間婚姻已
    生破綻而難以維持等情，則為被上訴人所否認，並以前開情
    詞置辯。是本件應予審究之爭執點厥為：(一)上訴人是否受被
    上訴人不堪同居之虐待？(二)兩造間是否有難以維持婚姻之重
    大事由存在？上訴人得否據以請求離婚？茲分述如下：
  (一)上訴人是否受被上訴人不堪同居之虐待：
  1.按所謂不堪同居之虐待，係指予以身體上或精神上不可忍受
    之痛苦，致不堪繼續同居者而言，如非客觀上已達此程度，
    不容夫妻之一方，以主觀之見解，任意請求與他方離婚 (最
    高法院34年上字第3968號判例要旨參照 )。本件上訴人主張
    自民國90年間起，因伊擔任外勞翻譯工作，下班時間不固定
    ，被上訴人對此非常不諒解，兩造經常吵架，被上訴人甚至
    動手毆打伊，並曾對伊恫嚇稱：「你如果出去，我就把你腳
    砍斷」等語，惟被上訴人否認有毆打、恐嚇上訴人之行為。
    經查：證人即上訴人在人力仲介公司之同事曹鴻昌雖於原審
    到庭證稱：「由於原告 (指上訴人) 工作屬於會出遠門作翻
    譯，因此下班時間不定，有時候去南部，回來的時侯已經很
    晚了，據原告跟我講，被告 (指被上訴人) 經常很不諒解，
    為此經常吵架」、「原告還跟我說，被告曾對她講：『如果
    再出門，要把她的腳砍斷』，原告還偶而有跟我抱怨說，她
    前一天與被告爭執，還有被被告打了。以臉部及四肢來看，
    我是看不到有外傷，不過其他部分因為男女有別，我也不太
    方便去過問」等語（見原審卷第43頁至44頁) 。核證人曹鴻
    昌所為關於上訴人遭被上訴人毆打、恐嚇之證述，均係經由
    上訴人轉述，並非其本人親眼見聞，且其亦自承當時從上訴
    人臉部及四肢是看不出有外傷等語，自不能遽此即認被上訴
    人有暴力毆打或恐嚇上訴人之事實。
  2.又查，證人即上訴人在人力仲介公司之同事蕭康龍於本院到
    庭結證稱：「（問：有無見過被上訴人甲○○打或罵上訴人
    乙○○？或是見過她先生恐嚇她？）沒有當場看過，不過有
    時看到上訴人乙○○臉上或手肘有瘀青痕跡，我們詢問過她
    ，她說她被老公打，是在92年10月她搬出來之前所發生的事
    情，我有看過2、3次，確實的時間，我不知道，不過我們有
    看過她在電話中與她先生吵架。我有建議她去驗傷，但是她
    怕她先生會更打她」等語，固得推斷上訴人有受傷之情，惟
    證人蕭康龍所為關於上訴人遭被上訴人毆打之陳述，仍係經
    上訴人之轉述，尚難認定被上訴人有毆打上訴人；況縱認上
    訴人有遭被上訴人毆打之情，以上訴人傷勢及發生衝突之情
    況觀之，尚難認在客觀上已達於身體或精神上不可忍受之痛
    苦，並致不堪繼續同居之程度。是上訴人依民法第1052條第
    1項第3款規定訴請裁判離婚，自無可採。
  (二)兩造間是否有難以維持婚姻之重大事由存在？上訴人得否據
    以請求離婚：
  1.按民法第1052條第 2項規定：「有前項以外之重大事由，難
    以維持婚姻者，夫妻之一方得請求離婚」，其目的雖在使夫
    妻請求裁判離婚之事由較富彈性，不以同條第 1項所列舉之
    10款原因為限，惟仍必以夫妻間在客觀上確有難以繼續維持
    婚姻之重大事由存在，始足當之。至於「是否有難以維持婚
    姻之重大事由，判斷標準為婚姻是否已生破綻而無回復之希
    望，此不可由原告已喪失維持婚姻意欲之主觀面加以認定，
    而應依客觀之標準，即難以維持婚姻之事實，是否已達於倘
    處於同一境況，任何人均將喪失維持婚姻希望之程度以決之
    」(最高法院87年度台上字第1304號、91年度台上字第2023
    號裁判意旨參照)。
  2.上訴人主張兩造爭執之起因，係因上訴人從事外勞翻譯工作
    ，下班時間不固定，有時較晚回來，被上訴人無法諒解所致
    ；且被上訴人於92年10月間，竟趁上訴人外出時，將大門換
    鎖，不讓上訴人返回兩造住處，上訴人不得已先行暫住朋友
    家，詎被上訴人竟向桃園縣政府警察局桃園分局同安派出所
    謊報上訴人為失蹤人口，兩造婚姻顯已生破綻而無法維持等
    語。被上訴人則辯稱：上訴人經常徹夜不歸，伊出於關心而
    探問，難道錯了；且伊係在上訴人離家三個星期後，因門鎖
    故障而換鎖，伊不知上訴人何時回家。伊在調解時，都是請
    求上訴人返家等語。經查：
    (1)證人蕭康龍證稱：「 (問：上訴人乙○○有無告訴你她們
      夫妻吵架的原因？) 她是說先生不喜歡她出來做事及她工
      作的時間。因為有時雇主與外傭吵架的時侯，上訴人乙○
      ○是公司的翻譯，所以她都必須到場，有時會很晚，有時
      也會到很遠的地方，在隔天，我們往往都會聽到他們在電
      話中吵架」等語。可見兩造同住期間，確有因上訴人下班
      時間未達成共識而發生爭執之情事；惟衡情被上訴人就上
      訴人下班時間應予調整之要求，並非全然不盡情理，兩造
      本應秉持理性之態度，相互溝通，以謀求兩造均能接受之
      解決方法，尚難認在客觀上已達於任何人處於同一境況，
      均將喪失維持婚姻希望之程度。
    (2)又查，被上訴人固不爭執兩造自92年11月間分居迄今，且
      其於兩造分居期間將住處大門換鎖之事實，惟否認其有不
      讓上訴人返回住處之情事。證人曹鴻昌雖證稱：「在大約
      半年前，原告還曾經打電話給我，說她正被關在家門外，
      她說她回到家時，被告把大門的鎖換了，使她沒有辦法進
      門，問我怎麼辦，我說我也不方便處理，她之後還住到印
      尼同鄉的家裡去」等語 (見原審卷第44頁 )，此情充其量
      僅能證明被上訴人有換鎖之事實，仍不能推斷被上訴人有
      拒絕上訴人返家之情事。且上訴人從未主張及證明其有何
      要求返家而經被上訴人拒絕之情事，衡情換鎖原因多端，
      或因故障，或因鑰匙遺失，尚難僅以被上訴人於兩造分居
      期間更換大門門鎖之事實，遽認被上訴人有拒絕上訴人返
      家之情事。參以被上訴人於92年11月23日向管轄之桃園警
      察分局同安派出所報案稱上訴人失蹤而請求查尋後；上訴
      人曾於同年11月28日自行前往派出所撤尋，且經承辦警員
      詢問其為何離家出走及是否要通知被上訴人至派出所時，
      上訴人並不否認其離家出走之事實，並答稱：係因被上訴
      人要打伊，始離家出走等語，同時表示不要通知被上訴人
      至派出所等情，有桃園縣政府警察局桃園分局93年9月23
      日桃警分戶字第0931051974號函送之請求協尋、撤尋人口
      案件登記表及相關筆錄等影本在卷可佐 (見原審卷第72頁
      至76頁)，足證兩造分居之原因，係因上訴人自行離家，
      且無返家意願所致。上訴人主張被上訴人拒絕其返家云云
      ，尚屬不能證明。
    (3)上訴人復主張被上訴人亦有離婚之共識，只是被上訴人要
      求伊支付50萬元，伊無力負擔，始未能協議離婚等語。被
      上訴人則辯稱：當時上訴人吵著要離婚，伊則要求上訴人
      返家，並沒有提出任何條件；嗣在里長家調解時，上訴人
      除了主張個性不合外，並無其他理由，里長乃向上訴人表
      示無理由而要求離婚者，應賠償被上訴人，於是上訴人問
      伊要多少，伊當時僅手勢而已，上訴人即大聲叫50萬元免
      談；實際上在調解時，伊皆請求上訴人返家等語。經查：
      證人曹鴻昌於原審結證稱：在93年1、2月間，上訴人有打
      一通電話給伊，說她想跟被上訴人離婚，請伊陪她一起去
      跟被上訴人談，當天雙方約在一家咖啡廳見面，被上訴人
      有意思要離婚，只是提出二個條件，一個是要求上訴人必
      須將他擔任上訴人汽車貸款之保證人予以更換，第二個是
      要求上訴人返還結婚時受贈之金飾；過了 3天，上訴人打
      電話給伊說被上訴人改變主意，要約在里長辦公室談，伊
      應上訴人邀請，前往里長辦公室，被上訴人即要求上訴人
      賠償50萬元，致協議未成功等語 (見原審卷第43頁 )。核
      證人曹鴻昌上開證述內容，係其親身經歷，固堪信為真實
      ，惟本院審酌上訴人離家2、3個月後，即託人協商離婚事
      宜，被上訴人在心情上可能一時無法回復，因此斷不能以
      被上訴人於兩造協商時，曾表示上訴人支付賠償金即同意
      離婚之情，率爾推論兩造已有離婚之共識。何況被上訴人
      於93年 4月16日收受上訴人訴請離婚之起訴狀後，即於同
      年 4月底另案聲請調解，請求上訴人履行同居義務，此有
      被上訴人請求合併審理聲請書及送達證書影本在卷足稽 (
      依序見原審卷第21頁、第25頁 )，並於原審審理時，一再
      陳明其維持婚姻之意願，尚難認兩造情感已完全破裂而無
      回復可能。
    (4)綜上，兩造於同住期間雖因上訴人下班時間沒有共識而發
      生爭吵，致上訴人主觀上喪失維持婚姻之意欲，惟在客觀
      上，尚未達於任何人處於同一境況，均將喪失維持婚姻希
      望之程度，即非屬難以維持婚姻之重大事由。上訴人以兩
      造間有難以維持婚姻之重大事由而訴請離婚，於法未合，
      不應准許。
五、綜上所述，上訴人以其受有被上訴人不堪同居之虐待及兩造
    之婚姻有難以維持之重大事由，而依民法第1052條第1項第3
    款、第 2項之規定，請求判決准許兩造離婚，即無理由，不
    應准許。原審就此部分為上訴人敗訴之判決，並無違誤。上
    訴意旨指摘原判決不當，求予廢棄改判，洵無理由，應予駁
    回。
六、本件為判決基礎之事證已臻明確，本院經逐一審酌兩造歷審
    所提其餘攻擊、防禦方法，均與前開論斷結果無礙，爰不再
    一一論述，併此敘明。
七、據上論結，本件上訴為無理由，依民事訴訟法449條第1項、
    第463條、第385條第1項前段、第78條，判決如主文。
中　　華　　民　　國　　94　　年　　7　　月　　12 　　日
                  民事第十一庭  審判長法　官  阮富枝
　　　　　　　　　　　      　　　　　法　官  林麗玲
　　　　　　　　　　　      　　　　　法　官  吳麗惠
正本係照原本作成。
上訴人如不服本判決，應於收受送達後20日內向本院提出上訴書
狀，其未表明上訴理由者，應於提出上訴後20日內向本院補提理
由書狀（均須按他造當事人之人數附繕本）上訴時應提出委任律
師或具有律師資格之人之委任狀；委任有律師資格者，另應附具
律師資格證書及釋明委任人與受任人有民事訴訟法第466條之一
第一項但書或第二項（詳附註）所定關係之釋明文書影本。
中　　華　　民　　國　　94　　年　　7 　　月　　13　　日
　　　　　　　　　　　　　　　　　　　書記官  陶美玲
附註：
民事訴訟法第四百六十六條之一（第一項、第二項）：
對於第二審判決上訴，上訴人應委任律師為訴訟代理人。但上訴
人或其他法定代理人具有律師資格者，不在此限。
上訴人之配偶、三親等內之血親、二親等內之姻親，或上訴人為
法人、中央或地方機關時，其所屬專任人員具有律師資格並經法
院認為適當者，亦得為第三審訴訟代理人。
